最　高　行　政　法　院　判　決
　　　　　　　　　　　　　　　　　　 94年度判字第02099號
上　訴　人　家家產品股份有限公司
代　表　人　甲○○
訴訟代理人　陳生全　律師
　　　　　　羅明通　律師
　　　　　　王子文　律師
被 上訴 人　經濟部智慧財產局
代　表　人　乙○○
參　加　人　中台興化學工業股份有限公司
代　表　人　丙○○
上列當事人間因商標異議事件，上訴人對於中華民國93年6月24
日臺北高等行政法院92年度訴字第120號判決，提起上訴。本院
判決如下：
    主  文
上訴駁回。
上訴審訴訟費用由上訴人負擔。
    理  由
一、本件上訴人於民國（下同）90年12月22日以「必安住除蟻盒
    PIANCHU及圖」商標作為註冊第5421號「野豬」商標之聯合
    商標，指定使用於當時商標法施行細則第49條所定商品及服
    務分類表第5類之商品，經被上訴人准列為審定第0000000號
    聯合商標（下稱系爭聯合商標）。嗣參加人以系爭聯合商標
    有違審定時商標法第37條第6、10、12款，檢據註冊第65467
    號「必安住─Ａ標紙」、第65469號「必安住─Ａ標紙」、
    第151281號「必安住─Ａ標紙」、第180958號「必安住PIAN
    CHU」、第962737號「必安住」等正商標或聯合商標（下稱
    據以異議諸商標），對之提起異議。經被上訴人審查，以91
    年9月19日中台異字第G00000000號商標異議審定書為系爭聯
    合商標之審定應予撤銷之處分，上訴人不服，循序提起行政
    訴訟，遭原審判決駁回，遂提起本件上訴。
二、本件上訴人在原審起訴意旨略以：（一）上訴人所有之「安
    住蚊香及圖樣」商標乃於45年7月1日即已核准註冊（註冊證
    第5421號），專用於當時之商標法施行細則第38條第68項蚊
    香類之各種蚊香及其他應屬本類之一切商品；上訴人擁有安
    住及必安住系列商標共計24個，上開系列商標均依法辦理延
    展，目前仍有效存續中。（二）上訴人所有之安住、必安住
    系列之商標與參加人之商標各具相當之知名度，消費大眾不
    致會有誤認之虞。參加人於85年間連續對上訴人的商標以有
    「襲用他人之商標或標章有致公眾誤信之虞」，而對參加人
    已審定之商標，提出異議，惟經濟部中央標準局（即被上訴
    人之前身）均以上訴人並無襲用情事及上訴人使用必安住商
    標與參加人據以異議之商標至少已併存10年以上，各具相當
    知名度，客觀上難謂有使一般商品購買者對其表彰之商品來
    源及產銷主體產生混淆誤信之虞。既然上訴人使用「必安住
    」商標客觀上難謂有使一般商品購買者對其表彰之商品來源
    及產銷主體產生混淆誤信之虞，則上訴人使用系爭聯合商標
    於指定之蚊香等商品又豈會造成商品來源及產銷主體產生混
    淆誤認之虞。（三）依現行商標法第90條，本件異議事件除
    依修正前之商標法規定有違法事由外，依修正後之商標法亦
    需具有違法事由，始得撤銷本件商標之審定；本件商標之審
    定撤銷，被上訴人係依修正前商標法第37條第12款之規定，
    相當於修正後之商標法第23條第1項第13款，故本件商標除
    需相同或近似於據以異議諸商標外，尚需「有致相關消費者
    混淆誤認之虞者」，始得撤銷審定。本件上訴人將系爭聯合
    商標使用於其所指定之商品與參加人據以異議諸商標使用於
    其所指定之商品時，不會「易使商品購買人誤認」上訴人之
    商品為參加人公司之商品，即無修正前商標法第37條第10款
    之適用，此為被上訴人於85年間即已認定之事實，並為參加
    人所不爭執。（四）系爭聯合商標圖樣中之「除蟻盒」3字
    ，上訴人業已依商標法施行細則第28條聲明該部分不在專用
    之內，且該圖樣整體係由中文「必安住除蟻盒」、「抽象圖
    形動物圖」及具雙平行線之外文「PIANCHU」所構成，與參
    加人據以異議諸商標之圖樣，兩者雖均有「必安住」和「PI
    ANCHU」，然兩者之圖樣係各自整體構成不得擅加分割比較
    ，且不僅組成中字數多寡不一，且整體構圖設計及構成，予
    以購買者之寓目印象觀感上完全不同，讀音用色上，亦明顯
    差異，不會使消費者產生混同誤認之虞。又系爭聯合商標圖
    樣係為墨色，而據以異議諸商標則為彩色，依商標法第5條
    第1項，顏色亦為審查中重要判斷依據，故系爭聯合商標圖
    樣本身與據以異議諸商標圖樣即無近似可言。（五）被上訴
    人曾陸續核准上訴人多件「必安住」（指定之商品與本件商
    標指定之商品亦屬相同或同類）之系列商標，何以僅本件不
    准，又上訴人之本件商標如應予撤銷審定，參加人之諸多必
    安住系列商標又何以得以准許；尤其，於本件審定撤銷後，
    被上訴人就上訴人同為必安住系列商標且指定商品與本件相
    同之必安住商標准予核准審定，故本件之行政處分自有違平
    等原則。為此，訴請撤銷訴願決定及原處分等語。
三、被上訴人則以：（一）本件異議案早於91年9月19日即為「
    異議成立」之審定，故本件自無上訴人所稱應適用現行商標
    法相關規定之情事。（二）本件系爭聯合商標，與參加人據
    以異議諸商標相較，兩者圖樣皆有明顯引人注意之中文「必
    安住」或外文「PIANCHU」，客觀上於異時異地隔離觀察及
    交易連貫唱呼之際，有使消費者產生混同誤認之虞，應屬構
    成近似之商標。又本件系爭商標所指定使用之電蚊香片、蚊
    香、液體電蚊香、附藥之除蟻盒、附藥之除蟑盒等商品，與
    據以異議諸商標指定使用之各種環境衛生用殺蟲劑等商品，
    核其用途、功能、行銷管道與場所等因素具有共同或關聯之
    處，依一般社會通念及市場交易情形，易使相關商品購買人
    誤認其為來自相同或雖不相同但有關聯之來源，應屬同一或
    類似之商品；故系爭聯合商標之申請註冊，應有修正前商標
    法第37條第12款之適用。（三）異議之主張得就註冊商標指
    定使用之部分商品或服務為之，乃為現行商標法第40條第2
    項所規定，修正前商標法尚無類似規定可得適用，自難採認
    ，故參加人之主張顯非適法。（四）上訴人訴稱之被上訴人
    先前審定第735749號「必安住」商標異議事件之案情、適用
    法條及指定商品，與本件有別或不盡相同，自不得比附援引
    執為本件有利之論據等語，資為抗辯。
四、參加人則以：（一）上訴人指定商品中有「附藥之除蟑盒、
    附藥之除蟻盒、除蟻盒」等3個商品與參加人指定註冊商品
    應屬類似之商品，違反商標法第37條第12款，又上訴人商標
    圖樣上有「除蟻盒」之說明文字，違反商標法第37條第10款
    ，然被上訴人所為異議成立之處分明顯超出參加人提起異議
    之請求範圍，蓋參加人僅請求一為刪除商標圖樣上「除蟻盒
    」之說明文字，二為刪除屬於0504組群而不屬於0510組群之
    指定商品，即刪除「附藥之除蟑盒、附藥之除蟻盒、除蟻盒
    」等商品，但該審定書為審定商標應予撤銷處分之理由並不
    合法，尤其對系爭必安住除蟻盒及圖商標，指定使用於電蚊
    香片等商品，認定與參加人必安住商標指定使用於各種環境
    衛生用殺蟲劑等商品，應屬同一或類似商品，顯違反情理法
    。（二）兩造必安住商標並存逾30年，上訴人註冊於舊法第
    16類蚊香等商品，參加人註冊於舊法第1類環境衛生用藥殺
    蟲劑等商品，依法既不相同也非類似商品。（三）系爭聯合
    商標之所以有類似商品之適用，應歸責於其指定商品中增列
    「附藥之除蟑盒、附藥之除蟻盒、除蟻盒」等3個商品，因
    該3個商品既不屬於上訴人原指定之舊法第16類之商品，亦
    不屬於國際分類0510組群商品，而該3個商品正歸屬於參加
    人所指定之舊法第1類暨國際分類0504組群商品，因此，被
    上訴人應明確指明該3個商品與參加人商標指定之商品構成
    類似，而有商標法第37條第12款之適用，而非認定所有商品
    有類似商品之適用。本件對參加人所爭執之系爭審定商標之
    指定商品中，只有「附藥之除蟑盒、附藥之除蟻盒與除蟻盒
    」等3個商品與參加人諸「必安住」註冊商標指定商品應構
    成類似商品，其中「附藥之除蟑盒、附藥之除蟻盒」等商品
    ，業經他案判決理由認定與參加人據以異議諸商標所指定使
    用之商品，均屬環境衛生用藥殺蟲劑，應屬類似商品等語。
五、原審斟酌全辯論意旨及調查證據之結果，以：（一）系爭聯
    合商標圖樣係由左方依序由上下排列之抽象圖形動物圖、具
    雙平行線之外文「PIANCHU」及中文「必安住」，右方則為
    中文「除蟻盒」三字所構成，其中動物圖形所占面積甚微，
    並不顯著，另中文「除蟻盒」部分，上訴人於註冊申請時聲
    明不在專用之內，故系爭聯合商標，其主要部分為中文「必
    安住」及外文「PIANCHU」，核與參加人據以異議諸商標之
    中文「必安住」或外文「PIANCHU」，無論外觀、讀音或觀
    念均近似，於異時異地隔離觀察及交易連貫唱呼之際，難謂
    無使具有普通知識經驗之商品購買人產生混同誤認之虞，應
    屬構成近似之商標。（二）系爭聯合商標係指定使用於「蚊
    香、電蚊香片、捕蟑紙、捕蟑盒、捕蠅紙、捕鼠紙、黏鼠板
    、附藥之除蟑盒、捕蟻盒、捕鼠盒、液體電蚊香、捕蠅盒、
    捕蟻紙、捕蟑屋、附藥之除蟻盒、誘蟑盒、誘蟻盒、除蟻盒
    、蟑螂屋、捕蟲紙」等商品，其中系爭聯合商標指定使用之
    附藥之除蟑盒、附藥之除蟻盒、除蟻盒等商品與據以異議諸
    商標所指定使用之附盒除蟑錠、附盒除蟻餌劑、附盒殺蟑堡
    等商品，均含環境衛生用殺蟲劑，核其用途、功能、行銷管
    道與場所等因素具有共同或關聯之處，依一般社會通念及市
    場交易情形，有使一般商品購買人誤認其為來自相同或雖不
    相同但有關聯之來源，應屬類似之商品。（三）雖然原處分
    未具體指明系爭聯合商標與據以異議諸商標，其指定使用之
    商品，究竟何者相同或類似，僅泛稱前者指定使用之電蚊香
    片等商品，與後者指定使用之各種環境衛生用殺蟲劑等商品
    ，應屬同一或類似，惟系爭聯合商標與據以異議諸商標所指
    定使用之商品，確有部分類似之結論，則無不同，而上訴人
    又迄無減縮系爭聯合商標所指定使用商品之意思，本件自有
    修正前商標法第37條第12款之適用。（四）上訴人所指各該
    先前使用與參加人據以異議者併存之商標，其商標圖樣與系
    爭聯合商標有別，且係使用在蚊香或電蚊香器、蟑螂捕殺器
    等不用藥之捕蟲器具，並未如據以異議商標使用於類似附盒
    除蟑錠、附盒除蟻餌劑、附盒殺蟑堡等含藥殺蟲劑上，縱使
    有併存之情形亦僅限於先前使用商標之形態及其存在之商品
    範圍，而不及於系爭商標和未曾使用過之商品，故上訴人以
    系爭聯合商標申請註冊使用於附藥之除蟑盒、附藥之除蟻盒
    、除蟻盒，與據以異議商標所使用之附盒除蟑錠、附盒除蟻
    餌劑、附盒殺蟑堡等含藥殺蟲劑明顯重疊，尚難認客觀上不
    會使商品購買者產生混淆誤認之虞。又本件系爭聯合商標與
    據以異議諸商標近似，且使用於類似商品，理由已如前述，
    上訴人所指其他案件准予註冊核屬另案是否妥適問題，基於
    商標審查個案拘束原則，亦不能比附援引作為本件應為異議
    不成立之依據。從而，被上訴人以系爭聯合商標有修正前商
    標法第37條第12款之適用，所為系爭聯合商標之審定應予撤
    銷之處分，於法並無不合，訴願決定予以維持，亦無違誤，
    而為駁回上訴人在原審之訴之判決。
六、上訴人上訴意旨略以：（一）上訴人和參加人均有系列之必
    安住或必安住PIANCHU之商標，其指定之商品均屬同一群組
    之商品，則何以被上訴人對上訴人及參加人前之必安住商標
    不認有混淆誤認之虞，僅對本件認有混淆誤認之虞，顯有差
    別待遇，有違行政程序法第6條之規定，而原審判決對此有
    利於上訴人之攻擊方法何以摒棄不採未予說明，且基此所為
    之判決亦有違平等原則，故顯有行政訴訟法第243條第2項第
    6款判決不備理由之違法。（二）本件商標異議事件雖經被
    上訴人於91年為異議成立之審定，然上訴人既對該審定不服
    ，則該審定即屬尚未異議審定之案件，依現行商標法第90條
    ，自有現行商標法第23條第1項第13款之適用，原審判決認
    無現行商標法之適用，即不考慮有無「有致相關消費者混淆
    誤認之虞」之情事，其判決當然違背法令。（三）縱本件無
    現行商標法之適用，然依修正前商標法第37條第12款和同法
    施行細則第15條，於判斷該款之情事時，仍須判斷「有無混
    同誤認之虞」；而原審認系爭聯合商標和據以異議諸商標構
    成近似之理由為兩商標之「必安住」或「PIANCHU」近似，
    有使普通知識經驗之商品購買人產生混同誤認之虞，然上訴
    人既已提出過去上訴人單純使用「必安在」為商標而與參加
    人「必安在」商標不會構成混淆誤認之審定書，則本件又豈
    會構成混淆誤認，故原審判決顯違背修正前商標法第37條第
    12款及其施行細則第15條，而為判決違背法令。並上訴人與
    參加人過去關於必安住系列商標有併存而不致消費者混淆之
    虞，豈僅有系爭商標有混淆之虞，原判決所認定顯然矛盾，
    亦構成判決理由矛盾之違法。且依被上訴人93年4月28日公
    告之「混淆誤認之虞」審查基準，認欠缺多角化經營、兩商
    標在市場併存之事實已為相關消費者所認識、商標申請人之
    善意、註冊人信賴商標大量使用商標等，均為排除混淆誤認
    之因素，故被上訴人就上開因素均應予以斟酌，否則即違反
    被上訴人頒布之命令而構成違法。（四）上訴人於78年間已
    開始販售附藥劑之防除蟑螂、除蟑螂、除蟻盒等商品，原審
    判決卻認縱有併存之情形亦僅限於先前使用商標之型態及其
    存在之商品範圍，而不及於系爭商標和未曾使用過之商品，
    但原判決未說明其認定之依據，具有判決不備理由之違背法
    令。（五）本件行政爭訟於中台評字第H00000000號評定事
    件終結前宜停止訴訟程序，因原審判決認系爭聯合商標指定
    使用之附藥之除蟻盒、除蟻盒等商品與據以異議諸商標所指
    定使用之附盒除蟑錠、附盒除蟻餌劑、附盒殺蟑堡等商品，
    核其用途、功能、行銷管道與場所有共同或關連之處，而屬
    類似商品，然據以異議諸商標僅審定第962737號商標有指定
    上開商品，其餘據以異議諸商標均無，但該審定第962737號
    商標又經被上訴人評定註冊無效，則原審認定類似商品之依
    據即不復存在，即不得依修正前商標法第37條第12款撤銷本
    件商標之審定，故宜依行政訴訟法第177條第2項停止本件訴
    訟程序。參加人對於雙方商標併存之現狀已有認知而非善意
    ，自不得於事後再主張保護。為此，訴請廢棄原判決，撤銷
    訴願決定及原處分等語。
七、本院查：
（一）按，商標圖樣，相同或近似於他人同一商品或類似商品之
      註冊商標者，不得申請註冊，為本件系爭聯合商標異議審
      定時即92年5月28日修正前商標法第37條第12款所明定。
      而衡酌商標是否近似，以具有普通知識經驗之購買人，於
      購買時施以普通所用之注意，有無混同誤認之虞判斷之。
      又所謂類似商品，應依一般社會通念、市場交易情形，並
      參酌該商品之原材料、用途、功能、產製者、行銷管道及
      場所或買受人等各種相關因素判斷之，復為同法施行細則
      第15條第1、2項所明定。另「判斷兩商標是否近似，自應
      就各商標之主要部分隔離觀察，以辨其是否足以引起混同
      誤認之虞」，亦經本院著有48年判字第81號判例在案。又
      現行商標法（92年5月28日修正於公布日起6個月施行）第
      90條係規定：「本法中華民國92年4月29日修正施行前，
      已提出異議，尚未異議審定之案件，以本法修正施行前及
      本法修正施行後之規定均為違法事由為限，始撤銷其註冊
      。」故本條適用之對象乃限於92年4月29日前，已提出異
      議，但尚未異議審定之案件；於此日期前業已審定之異議
      案件，雖尚未確定，亦無上開法條之適用。
（二）經查，關於本件聯合商標圖樣係由左方依序由上下排列之
      抽象圖形動物圖、具雙平行線之外文「PIANCHU」及中文
      「必安住」，右方則為中文「除蟻盒」三字所構成，其中
      動物圖形所占面積甚微，並不顯著，另中文「除蟻盒」部
      分，上訴人於註冊申請時聲明不在專用之內，故系爭聯合
      商標，其主要部分為中文「必安住」及外文「PIANCHU」
      ；核與據以異議諸商標之中文「必安住」或外文「PIANCH
      U」，於異時異地隔離觀察及交易連貫唱呼之際，難謂無
      使具有普通知識經驗之商品購買人產生混同誤認之虞，應
      屬構成近似之商標。又系爭聯合商標指定使用之附藥之除
      蟑盒、附藥之除蟻盒等商品與據以異議諸商標所指定使用
      之附盒除蟑錠、附盒除蟻餌劑、附盒殺蟑堡等商品，均含
      環境衛生用藥殺蟲劑，核其用途、功能、行銷管道與場所
      等因素具有共同或關聯之處，依一般社會通念及市場交易
      情形，有使一般商品購買人誤認其為來自相同或雖不相同
      但有關聯之來源，應屬類似之商品等情，業經原判決斟酌
      全辯論意旨及調查證據結果，詳述其心證之理由，且就上
      訴人所訴不會使商品購買者產生混淆誤認之虞等主張何以
      不採，於理由中加以指駁；並敘明本件商標異議事件因已
      於91年9月19日即為異議成立之審定，故無現行商標法適
      用之法律意見，核其認事用法，與應適用之法規及判例、
      解釋並無違背。至於證據之取捨與當事人希冀者不同，致
      其認定與當事人主張者不同，尚不得指為原判決違法；另
      上訴意旨援引之被上訴人93年4月28日公告之「混淆誤認
      之虞」審查基準，係針對現行商標法規定，而訂立之審查
      基準，且因修正前商標法施行細則第15條第1項關於混同
      誤認之虞與現行商標法第23條第1項第13款混淆誤認之虞
      之規範並不相同，故該審查基準原審自無參酌之必要。是
      上訴意旨據以指摘原判決有理由不備或理由矛盾之違法云
      云，並無可採。又關於中台評字第H00000000號評定事件
      之商標評定書，係上訴人於上訴後始提出之證據，本院並
      無從加以審究，故本件自無因此而停止程序之必要，併予
      敘明。綜上所述，原審將訴願決定及原處分均予維持，而
      駁回上訴人在原審之訴，核無違誤。上訴論旨，指摘原判
      決違誤，求予廢棄，難認有理由，應予駁回。
據上論結，本件上訴為無理由，依行政訴訟法第255條第1項、第
98條第3項前段，判決如主文。
中　　華　　民　　國　　94　　年　　12　　月　　29　　日
                  第五庭審判長法  官　蔡  進  田
                              法  官  黃  合  文
                              法  官　黃　璽　君
                              法  官　廖　宏　明
                              法  官　楊  惠  欽
以  上  正  本  證  明  與  原  本  無  異
中　　華　　民　　國　　94　　年　　12　　月　　30　　日
　　　　　　　　　　　　　　　書記官　張　雅　琴
